【裁判字號】    96,重國,19
【裁判日期】    971022
【裁判案由】    國家賠償
【裁判全文】
臺灣臺北地方法院民事判決              96年度重國字第19號
原      告  丁○○
被      告  內政部警政署
法定代理人  甲○○
訴訟代理人  蔡尚錦
            丙○○
            乙○○
上列當事人間請求國家賠償事件，經本院於民國97年10月8日言
詞辯論終結，判決如下：
    主  文
被告應給付原告新台幣壹拾萬元。
原告其餘之訴駁回。
訴訟費用由被告負擔二五０分之一，餘由原告負擔。
    事實及理由
一、被告原法定代理人為侯友宜，嗣於民國97 年6月20日訴訟程
    序中變更為甲○○，有警政署97年7月9日函附卷可查（見本
    院卷第21頁），甲○○於97年7月8日具狀聲明承受訴訟，先
    予敘明。
二、原告主張其於95年間至榮民服務處登記保全工作，但無下文
    ，嗣於95年6月22日報考計程車執業登記證，卻遭基隆市警
    察局交通隊以原告有「殺人」前科為由拒絕。惟原告雖於66
    年12月3日因車禍事故遭軍事法庭判決原告「過失致人於死
    」，但原告從未有殺人行為，更從未以此為由遭判決，上開
    殺人前科為被告承辦人員登載錯誤。被告承辦人員此故意或
    過失不法行為，已經侵害原告就業權利並毀損原告名譽。被
    告嗣後雖更正上開登記，但原告年歲已高，不能找到好工作
    ，被告仍應賠償原告二十五年之工作收益損失新臺幣（下同
    ）1500萬元，及名譽權受侵害之精神上損害賠償1000萬元等
    情，爰依國家賠償法第2條第2項規定，求為命被告給付原告
    2500萬元之判決。
三、被告則以：被告前電腦建檔受限於欄位限制，多以刑法罪章
    或特別法名稱登錄，原告於66年間因車禍遭判決「過失致人
    於死」，此罪屬於殺人罪章，故刑案紀錄中記載為殺人罪，
    但被告已在事實欄記載「貨車相撞」，並無侵害原告名譽權
    之行為。再基隆市警察局交通隊受理原告申請執業登記測驗
    講習，發現上開刑案紀錄疑義後即向刑事警察局查證，被告
    經原告申請更正後，已依電腦處理個人資料保護法第13條規
    定，將罪名更正為「過失致死」。又被告所製作之電腦刑案
    資料，僅提供警察機關或公、民營事業機構等依法令規定所
    需之查詢，故上開刑案資料非他人任意即可得知，並無原告
    主張之名譽權受損情形。此外，原告自78年至87年間均是駕
    駛計程車及送報紙維生，嗣原告於96年間提起本件訴訟時擔
    任是保全，基隆市警察局交通隊發現上開刑案紀錄疑義後，
    即於95年6月28日請原告到場說明，並同意原告先參加講習
    ，俟證件補齊後再予發證，但原告迄未參加基隆市警察局測
    驗講習，故上開刑案紀錄並未致原告工作權益受損。至於原
    告所述擔任退伍軍人輔導委員會保全部分，一般均由求職個
    人依「警察刑事紀錄證明核發條例」規定申請警察刑事紀錄
    證明，原告於95年7月17日向基隆市警察局申請核發警察刑
    事紀錄證明，當時資料顯示原告「在臺灣地區查無犯罪紀錄
    」，原告權益仍未受損害。況且，上開刑案紀錄登載錯誤係
    發生於66年間，依國家賠償法第8條第1項規定，原告請求權
    已罹於時效等語，資為抗辯。而聲明求為原告之訴駁回；如
    受不利益之判決，願供擔保請准宣告免為假執行。
四、查原告於95年6月22日報考計程車執業登記證，經基隆市警
    察局交通隊回復原告有「殺人」刑案紀錄。原告於66年12月
    3 日因車禍事故遭軍事法庭判決原告「過失致人於死」，但
    原告並未有殺人行為，亦未以此為由遭判決。被告刑案紀錄
    原記載原告「…，於66年7月29日在台南縣官田鄉犯案（貨
    車相撞），本案係軍法案件。移送：因殺人案。判決：66
    年11月2日因殺人罪，經空軍總部66年軍法字第000026號判
    決，拘役59天」，嗣於95年9月1日更正刑案紀錄為「…，於
    66年7月29日在台南縣官田鄉犯案（貨車相撞），本案係軍
    法案件。移送：因一般過失致死案。判決：66年11月2日因
    一般過失致死案，經空軍總部66年軍法字第000026號判決，
    拘役59天」。原告自78年起至87年止皆以駕駛計程車及送報
    紙為生之事實，為兩造所不爭，並有空總司令部66年權創判
    字第20號判決及國防部空軍司令部督察室95年8月25日究理
    字第0950001578號函、95年9月21日究理字第0950001770號
    函、被告95年9月7日警署刑字第0950117310號函（附資料作
    業個別查詢報表）足稽（見台灣基隆地方法院 (下稱基隆地
    院)96 年度重國字第4號卷第7頁至第8頁、第13頁至第14頁
    、本院卷第11頁至第12頁），堪信為真實。茲本件應予審究
    者為被告承辦人員在原告資料作業個別查詢報表上登載原告
    有「殺人」之刑案紀錄，是否為被告承辦人員行使公權力，
    因故意或過失不法侵害原告之工作權及名譽權。
五、經查：
（一）按公務員於執行職務行使公權力時，因故意或過失不法侵
      害人民自由或權利者，國家應負損害賠償責任。公務員怠
      於執行職務，致人民自由或權利遭受損害者亦同。次按國
      家損害賠償，除依本法規定外，適用民法規定，國家賠償
      法第2條第2項及第5條分別定有明文。又不法侵害他人之
      身體、健康、名譽、自由、信用、隱私、貞操，或不法侵
      害其他人格法益而情節重大者，被害人雖非財產上之損害
      ，亦得請求賠償相當之金額，民法第195條第1項亦有明文
      。再「名譽」為個人在社會上享有一般人對其品德、聲望
      或信譽等所加之評價，屬於個人在社會上所受之價值判斷
      。因此名譽有無受損害，應以社會上對其評價是否貶損為
      斷（最高法院90年台上字第646號判例參照）。
（二）原告雖於66年12月3日因車禍事故遭軍事法庭判決原告「
      過失致人於死」，但原告從未因犯「殺人罪」遭判決，但
      被告承辦人員竟在原告作業個別查詢報表上為上開「殺人
      」刑案紀錄之記載。所謂殺人，須於實施殺害時，即具有
      使其喪失生命之故意（最高法院48年台上字第33號判例參
      照），而所謂致人於死，係指無殺傷人之故意，而於足以
      致人死亡之事實，應注意並能注意而不注意，或雖預見其
      能發生，而確信其不發生，以致發生死亡結果者（最高法
      院28年上字第2146號判例參照），前者法定刑為處死刑、
      無期徒刑或十年以上有期徒刑；後者僅二年以下有期徒刑
      、拘役或二千元以下罰金（刑法第271條第1項及第276條
      第1項規定參照），故兩者之罪質輕重及可責性均相差甚
      多，而社會客觀上對兩者之評價亦有不同。原告報考計程
      車執行登記，即經基隆市警察局交通隊回覆原告因有殺人
      之刑案紀錄，需再進行確認，遂要求原告需將證件補齊再
      予發證，亦為被告在拒絕賠償理由書所自陳（見基隆地院
      96年度重國字第4號卷第11頁），可見基隆市警察局對於
      原告之品德及聲譽等，已因上開「殺人」刑案紀錄有所質
      疑，故被告承辦人員製作原告之刑案記錄所生之上開錯誤
      ，已使原告名譽權受到損害，自屬侵害原告名譽權。又被
      告承辦人員上開製作刑案記錄之行為，係屬政府機關執行
      刑案被告前科資料管理之行政措施，自屬公權力之執行。
      原告主張被告承辦人員製作上開錯誤之刑案紀錄，為過失
      不法行使公權力侵害原告名譽權，被告應依國家賠償法第
      2條第2項規定負損害賠償責任，自屬可取。而依國家賠償
      法第5條適用民法第195條規定，原告得請求被告賠償因名
      譽權受侵害所受之非財產上損害。本院審酌原告係在辦理
      計程車執業登記謀求生計之情況下，知悉其刑案紀錄有上
      開錯誤後，必須洽詢更改該錯誤記錄所受之心情煎熬，及
      原告多以開計程車及送報紙維生，現則擔任保全員年收入
      約8萬餘元（見本院卷第37頁至第38頁之財產所得調件明
      細表），暨被告已於95年9月1日更正原告上開錯誤之刑案
      記錄，及被告為政府機關等原告實際受害情形及原告之身
      分地位等情（最高法院47年台上字第1221號判例參照），
      堪認原告主張被告應賠償名譽權受損害之精神上損害在10
      萬元範圍內，尚屬允當，逾此部分，則無可取。
（三）被告雖抗辯其承辦人員之所以在原告刑案紀錄記載「殺人
      」，實因電腦建檔欄位受限只能以刑法罪章或特別法名稱
      登錄，且在事實欄已記載「貨車相撞」，被告並於事後已
      經更正，自無故意或過失行為侵害原告名譽權可言云云。
      然查，縱認被告機關之電腦建檔欄位僅能鍵入其原來所記
      載之「因殺人案」等四個字，但為使該檔案記載能符合真
      實情況，亦可記載「因過失案」等較符合原告實際所犯之
      罪之描述方式，或另以欄位註記該前科之罪名記載，係以
      刑法罪章名稱或特別法名稱記載等語，不能因此便宜行事
      僅以「因殺人案」之方式記載；再被告承辦人員在上開刑
      案紀錄事實欄雖有記載「貨車相撞」（見本院卷第12頁之
      資料作業特別查詢報表），但以此記載並不能認定被告所
      犯者僅為過失致人於死並非殺人罪，仍會使他人對原告之
      品格等有所質疑；被告雖於事後更正原告上開錯誤前科，
      但在更正前，原告仍受有精神上損害，被告此部分抗辯，
      自無可取。被告復云其所製作之上開刑案紀錄，僅供警察
      機關或公、民營事業機構依法令之查詢，並非開放可供任
      意查詢，自無損害原告名譽權之問題。惟按名譽有無受損
      害，苟其行為足以使他人在社會上之評價受到貶損，其行
      為亦不以廣布於社會為必要，僅使第三人知悉其事，即足
      當之（最高法院96年度台上字第2170號判決要旨參照）。
      被告所建立之上開刑案紀錄既可供他人查閱本件基隆市警
      察局即是查閱後對原告人格產生懷疑，已如前述，則無論
      被告所建立之上開刑案紀錄，是否僅供特定機關為特定使
      用或開放予任何第三人使用，既均能使第三人知悉其事，
      即屬對於原告名譽權所為之侵害。被告此部分抗辯，仍無
      可取。被告末云其於66年即製作上開資料，迄原告請求賠
      償止，已逾國家賠償法第8條第1項規定之請求權時效。然
      按國家賠償法第8條第1項固規定：「賠償請求權，自請求
      權人知有損害時起，因二年間不行使而消滅；自損害發生
      時起，逾五年者亦同。」所謂知有損害，係指知有損害事
      實及國家賠償責任之原因事實（國家賠償法施行細則第3
      條之1規定參照），所謂自損害發生時起，則純以客觀上
      發生損害之時為起算點，即自有損害時起，已逾五年者，
      無論請求權人對於損害已知未知，均不得再請求（最高法
      院88年度台上字第368號判決要旨參照）。查被告所建立
      之上開刑案紀錄，為他人所知致原告人格及聲譽等受到貶
      抑，為對原告名譽權之損害。原告主張迄95年6月間報考
      計程車職業登記證時，經基隆市警察局通知始知上開前科
      登記錯誤之情事，而被告前科資料復非對外公開，亦為被
      告所自陳，被告復不能舉證上開原告錯誤之檔案資料早於
      95年6月前已經他人查閱，應認原告所受名譽權之損害，
      應至95年6月間始發生，且原告應至95年6月間始知悉有損
      害發生，則至原告96年6月28日請求國家賠償（見基隆地
      院96年度重國字第4號卷第10頁之被告96年7月20日拒絕理
      賠函），及原告96年8月3日提起本件訴訟（見基隆地院96
      年度重國字第4號卷第4頁起訴狀之收文戳），均未逾國家
      賠償法第8條第1項規定之時效時間，被告此部分抗辯，即
      無可取。
（四）原告主張因被告上開刑案紀錄錯誤，致其工作權受到損害
      部分。查原告於95年6月申請參加計程車執業登記證講習
      ，因原告刑案紀錄有上開記載，基隆市警察局經查證後，
      已同意原告先參加測驗講習再補齊證件申請發證，被告亦
      於95年8月22日函請原告參加測驗講習，為原告所不爭，
      並有被告95年8月17日警署交字第0950104101號函可參（
      見基隆地院96年度重國字第4號卷第13頁），故原告於95
      年6月間參加計程車執業登記證講習之權益，並不因上開
      前科資料登記錯誤而受影響。至原告主張其於95年間向榮
      民服務處登記保全工作，均無下文，且其均僅能以開計程
      車、送報紙及擔任保全員為業，致收入不豐，被告已侵害
      原告工作權益等情，原告並不能證明與上開檔案資料登記
      錯誤有關，原告主張因上開刑案紀錄錯誤致其受有工作權
      益損害1500萬元，即無可取。
六、綜上所述，原告依國家賠償法第2條第2項、第5條及民法第
    195條第1項規定，請求被告賠償名譽權受損之精神上損害10
    萬元，洵屬有據，應予准許。至原告其餘之請求，即屬無據
    ，不應准許。
七、兩造其餘主張陳述及所提之證據，經本院審酌後，認均不足
    以影響本判決之結果，均毋庸再予論述，附此敘明。
八、據上論結，原告之訴為一部有理由，一部無理由，依民事訴
    訟法第79條，判決如主文。
中    華    民    國    97    年    10    月    22    日
                    民事第三庭  法  官    黃書苑
以上正本係照原本作成。
如對本判決上訴，須於判決送達後二十日之不變期間內，向本院
提出上訴狀。
中    華    民    國    97    年    10    月    22    日
                            書  記  官  蔡月女


司法院資訊處製作；財團法人民間司法改革基金會備份。
